【裁判字號】    92,上易,426
【裁判日期】    920624
【裁判案由】    詐欺
【裁判全文】
臺灣高等法院刑事判決                            九十二年度上易字第四二六號
    上  訴  人  臺灣板橋地方法院檢察署檢察官
    被      告  乙○○
    選任辯護人  徐則鈺  律師
右上訴人因被告詐欺案件，不服臺灣板橋地方法院九十一年度易字第二三九四號，中
華民國九十一年十二月二十五日第一審判決（起訴案號：臺灣板橋地方法院檢察署九
十年度偵字第八九二六號、偵續字第一七○號）提起上訴，本院判決如左：
    主      文
上訴駁回。
    理      由
一、公訴意旨略以：被告乙○○係富隆衛視軟體事業有限公司（設於臺北縣三重市○○街二六號六樓，下稱富隆公司）之負責人，明知其本人與公司並無充分供應日
    本村西導演所製作之ＡＶ節目帶之能力，竟基於意圖為自己不法之所有之概括犯
    意：
（一）、向設於臺北市○○○路○段二一五號十樓之一（一○○五室）之錄相國際事
        業有限公司（下稱錄相公司）實際負責人丙○○佯稱可由錄相公司按月付款
        ，富隆公司逐月提供日本村西導演所製作之ＡＶ節目帶之方式，授予錄相公
        司前揭節目帶之臺灣、香港、美國及加拿大等地之經營權，致錄相公司不疑
        有他，於民國（下同）八十八年九月十四日，與富隆公司簽立村西節目帶經
        營協議書，約定富隆公司以每月十五日交片一次，每次十支，自八十八年九
        月十五日起至八十九年二月十五日止，共計六十支之方式按月交片；錄相公
        司則於簽約當日一次開出發票日不同，總金額為新臺幣（下同）二百四十萬
        ，除簽約當時開立面額四十八萬元之支票一紙外，並交付發票日期分別為八
        十八年九月十四日、十月十四日、十一月十四日、十二月十四日、八十九年
        一月十四日及二月十四日，面額均為三十二萬元之支票六紙交付與被告乙○○。詎被告乙○○於取得前揭支票後，除僅陸續交付錄影帶十五支及同年十
        二月十四日以交片不及為由退該月份支票一紙外，其餘支票屆期均予提示兌
        領，然未依約交付其他錄影帶，錄相公司至始知受騙。
（二）、被告乙○○復於八十八年九月間，經案外人喜格國際事業有限公司（下稱喜
        格公司）之負人丁○○之介紹，向告訴人甲○○佯稱係日本村西導演所製作
        之ＡＶ節目片代理商，致告訴人甲○○不疑有他，於八十八年十一月八日委
        由喜格公司與被告乙○○簽訂村西節目經營協議書，約定富隆公司以每月交
        片一次，每月十支，自八十八年十一月起至九十年四月止，共計六十支之方
        式按月交片；告訴人甲○○則於簽約當日一次交付案外人即其姐林茶花為發
        票人，發票日不同，總金額為二百七十萬元之支票之八紙，交與被告乙○○
        。詎被告乙○○於取得前揭支票後，不僅未能如期交付前開節目帶，反將支
        票向案外人林生源及陳福春等人調現。被告乙○○復於八十八年十二月間，
        以需要另購ＢＥＴＡＣＡＮ影片剪輯機為由邀由告訴人甲○○出資五十萬元
        ，其負擔其餘部分，告訴人甲○○不疑有他，委由案外人丁○○於十二月二
        十一日交付面額各為二十五萬元之支票二紙，被告乙○○乃再持此二紙支票
        向案外人陳福春調借現金，惟亦未購買ＢＥＴＡＣＡＮ影片剪輯機，告訴人
        甲○○至此始知受騙。因認被告乙○○涉犯刑法第三百三十九條第一項之詐
        欺取財罪嫌云云。
二、按犯罪事實應依證據認定之，無證據不得推定其犯罪事實；又不能證明被告犯罪
    者，應諭知無罪之判決；刑事訴訟法第一百五十四條、第三百零一條第一項分別
    定有明文。又犯罪事實之認定，應憑真實之證據，倘證據是否真實尚欠明確，自
    難以擬制推測之方法，為其判斷之基礎；而認定犯罪事實之證據係指足以認定被
    告確有犯罪行為之積極證據而言，該項證據自須適合於被告犯罪事實之認定，始
    得採為斷罪資料，最高法院五十三年著有臺上字第六五六號、二十九年上字第三
    一○五號判例。且刑事訴訟上證明之資料，無論其為直接或間接證據，均須達於
    通常一般之人均不致有所懷疑，而得確信其為真實之程度，始得據為有罪之認定
    ，若其關於被告是否犯罪之證明未能達此程度，而有合理懷疑之存在，致使無從
    形成有罪之確信，根據「罪證有疑，利於被告」之證據法則，即不得遽為不利被
    告之認定，亦有最高法院七十六年度臺上字第四九八六號判例可稽。其以情況證
    據（即間接證據）斷罪時，尤須基於該證據在直接關係上所可證明之他項情況事
    實，本乎推理作用足以確證被告有罪，方為合法，不得徒憑主觀上之推想，將一
    般經驗上有利被告之其他合理情況逕予排除，此觀諸最高法院三十二年上字第六
    十七號判例意旨亦甚彰明。且告訴人之告訴，係以使被告受刑事訴追為目的，是
    其陳述是否與事實相符，仍應調查其他證據以資審認，最高法院五十二年臺上字
    第一三○○號判例明揭此旨。
三、就公訴人起訴犯罪事實（一）詐騙錄相公司部分：
（一）、前揭被告以富隆公司名義，與告訴人錄相公司於八十八年九月十四日簽立村
        西節目經營協議書，約定由被告按月提供ＢＥＴＡＣＡＮ帶十支及相關幻燈
        片資料與錄相公司，經營區域為臺灣、香港、美國、加拿大等地區；錄相公
        司除於八十八年九月十四日開立面額四十八萬元支票交與被告收執外，同時
        開立八十八年十月十四日、十一月十四日、十二月十四日、八十九年一月十
        四日及二月十四日屆期之面額三十二萬元之支票五紙交與被告按期提示；嗣
        被告交片遲延及品質、數量與原約定之節目帶有悖，告訴人錄相公司僅收受
        堪用十五支節目帶，被告僅退還上揭八十八年十二月十四日及八十九年二月
        十四日之價金共六十四萬元，此業據被告供承明確，核與丙○○指訴內容相
        符，復有村西節目經營協議書、附表影本各一件在卷可稽。
（二）、被告於九十年八月二日取得日本公司授權就村西導演製作，擁有六齣ＡＶ節
        目合計一萬二千張ＤＶＤ之碟片複製加工權利，此有委託ＤＶＤ加工及證明
        書、中譯本、日本公證書、臺北駐日經濟文化代表處認證書各一件在卷可稽
        ；而證人丙○○亦自承：曾於八十八年十月二十五日至十一月二日之間，與
        被告同至日本會見村西導演等語，且與被告供述相符，足認被告確有依約供
        應村西導演製作ＡＶ片六十支與告訴人錄相公司之能力。公訴人認被告無力
        供給告訴人錄相公司約定之節目帶一情，尚有誤會。至被告交付節目帶之品
        質與告訴人錄相公司期待不符，並無積極證據足認係出於被告之故意施用詐
        術行為所致，僅以被告未依約交片，遽認被告詐騙錄相公司，尚嫌速斷。
（三）、雖被告與告訴人錄相公司之契約中載明：「簽約日期一年內，除已簽約新朝
        社外，乙方保證不將同類片售予其他第三人，應將甲方市場之維持」，此觀
        諸契約書附表記載即明。被告嗣於八十八年十一月八日，以富隆公司名義，
        與喜格公司簽立村西節目經營協議書，此據被告供明在卷，核與告訴人甲○○、證人丁○○指證與被告簽立上揭協議書一情相符，並有協議書一件在卷
        可稽，另於八十八年十月二十日以喜格公司名義與日方公司訂立「節目權限
        分配證明書」等情。縱使被告有違民事契約之約定，將同類商品售與喜格公
        司，惟前後二件契約簽約日期相距約月餘，缺乏積極證據佐證被告與告訴人
        錄相公司簽約時，即有與喜格公司簽約之意，而一片兩賣。（況被告亦辯稱
        雙方交片不順利，才再找人簽約。）雖證人蔡宏明指證：係因被告提供獨家
        排他權利，故而先行交付全部票據云云；然被告與喜格公司簽約，在無約定
        獨家排他權利之情形下，喜格公司亦以相同付款條件（即先開立全部支票交
        付與被告，再分期兌付方式）。據此，尚難認被告即於簽約之初，即有詐騙
        告訴人錄相公司之故意。
（四）、公訴人以被告經濟困難，係十年前積欠案外人吳林生源金錢所致，非突發情
        形而無法履行，認被告涉有詐欺犯行；而被告雖自承：渠無法按期交片，係
        因渠一開始即將支票全數交與吳林生源現，部分清償吳林生源之借款，部分
        供己使用，買片成本約為價金之三分之二，渠與吳林生源之貼現利息通常為
        三分，利息錢先扣，後來渠週轉困難，於是擱置交片之事等語（詳參原審九
        十一年十月八日訊問筆錄）。然週轉資金經營事業，向為臺灣地區中小企業
        之運用資金之常態，被告雖有財務狀況不佳之現象，惟其仍有能力取得日本
        公司之授權，且陸續交片，並於無法履約時，先行返還兌領支票中之三十二
        萬元，此據被告與證人丙○○供明在卷。是難以被告事後周轉不靈，遽認其
        於簽約之始，即有詐騙之故意。
四、就公訴人起訴犯罪事實（二）詐騙告訴人甲○○部分：
（一）、被告代表富隆公司，於八十八年十一月八日與喜格公司簽立村西節目經營協
        議書，約明由富隆公司提供日本村西導演製作之ＡＶ節目帶六十支，每支四
        萬五千元，經營區域為臺灣、香港、美國、加拿大等地區，喜格公司一次開
        立告訴人甲○○之姐林茶花為發票人、八十九年一月六日、一月二十六日、
        二月二十六日、三月二十六日、三月二十八日、四月二十八日屆期之面額三
        十五萬元支票六紙、八十九年一月十六日、二月二十八日屆期之面額三十萬
        支票二紙，作為支付工具等情，此據被告及告訴人甲○○供明在卷。
（二）、交片付款部分：
    １、被告坦承與喜格公司簽約，有未按期交片之情事，惟堅決否認有何有詐欺告
        訴人甲○○之犯行，辯稱：渠是與證人丁○○簽約，告訴人甲○○並非契約
        當事人等語。是被告否認有詐欺告訴人甲○○之犯行。
    ２、告訴人甲○○雖以被告取得前開支票後，即將支票轉讓與案外人吳林生源及
        陳福春，卻未依約交片，認被告涉嫌詐欺罪云云。惟被告取得前揭支票後，
        即於二十日內轉讓與證人吳林生源貼現，此據證人吳林生源於偵查中證述綦
        詳，核與被告自白內容相符。惟被告無法按期交片後，即返還其中八十九年
        一月六日屆期、面額三十五萬元之支票一紙與告訴人甲○○，此亦經甲○○
        於告訴狀載明。倘被告於簽約之始即有詐騙告訴人甲○○之故意，何須設法
        退還上揭支票。
    ３、證人丁○○於原審調查時證言：「．．．我是喜格公司的負責人，甲○○是
        我的朋友，我和乙○○的這份契約我有找甲○○來合作，我是跟甲○○借錢
        ，．．．和乙○○從八十五年間開始有合作，也是買賣節目的版權，以前和
        我合作的時候都有履約，只是偶而．．．稍有拖欠，．．．我這次是一次買
        村西導演的ＡＶ片，這次買賣有拖延，到去年的九月底為止，我拿到六十支
        ＡＶ片，這六十支ＡＶ片和我原先要的品質有點差距，而且他沒有按時交片
        ，．．．」（詳參原審九十一年十一月十九日訊問筆錄）。是就證人丁○○
        所言，被告確有給付六十支ＡＶ節目帶。縱使給付品質不盡理想，僅屬民事
        債務不履行，與刑法詐欺罪之構成要件有間。
    ４、被告與告訴人甲○○曾於八十九年三月四日出境至日本，三月六日返國，由
        告訴人甲○○與日本村西導演會面選片，此有內政部警政署入出境管理局檢
        附之被告與告訴人甲○○出入境紀錄二件在卷可稽。足見被告所稱，其為村
        西導演在臺之窗口等語為真實。
（三）、剪輯機部分：
    １、被告堅決否認有騙取告訴人甲○○二十五萬元支票二紙，作為支付購買剪輯
        機之費用，辯稱：當時連購買剪輯機之相關人員、設備都沒有談好，不可能
        購買剪輯機，這五十萬元是因喜格公司將原先購買六十支ＡＶ片，擴充至一
        百支，以此五十萬元抵充部分價金等語。
    ２、證人丁○○證言：「．．．大約在簽約完二、三月後，日方要求增加為一百
        支，日本是指日本，之後又隔二、三個月我就同意為一百支，甲○○也知道
        這件事情，甲○○亦同意增加至一百支，六十支的時候有開預付票，增加到
        一百支之後也是開預付票，也是開林茶花的預付票，開了八十萬元，八十萬
        都是交給乙○○，都沒有給現金的，．．．剪輯機的部分因為當時我沒有資
        金，所以我沒有投入，甲○○開了五十萬元的支票，因為後來剪輯機沒有買
        ，所以就把這五十萬元轉入前開八十萬元預付金之中，這樣轉大家都有在談
        ，當時甲○○拿這五十萬元是要談買剪片機，是先談剪片機的事情，因為剪
        片機買不成，所以轉成預付款，．．．」（詳參原審九十一年十一月十九日
        訊問筆錄）；而證人吳林生源亦證稱：「乙○○有召我要買剪片機，我想說
        剪片機可以用租的，我就沒有答應要買剪片機的事」（詳參臺灣板橋地方法
        院檢察署九十年度偵字第八九二六號卷第四頁九十年五月十四日訊問筆錄）
        。足見被告雖曾與告訴人甲○○、證人丁○○及吳林生源談及購買剪輯機之
        事，但實際上告訴人甲○○交付之共五十萬元之支票二紙，已轉作購買ＡＶ
        片之部分價金，是告訴人甲○○指證被告詐騙伊購買剪片機云云，應非可採
        。
    ３、被告以喜格公司名義，與日本公司簽立前揭自八十八年十一月起至九十三年
        十二月三十一日止，在臺、澎、金馬、美國、加拿大等地，享有村西導演製
        作之ＡＶ片一百卷之著作權，此有日文證明書影本一件在卷可稽。是被告辯
        稱：渠與喜格公司嗣後由六十支擴充為一百支ＡＶ片，五十萬元作為部分價
        款等語，應與事實相符。
（四）、此外，復查無其他積極證據足認被告有何公訴人指訴之詐欺犯行，既不能證
        明被告犯行，原審為其無罪之諭知。經核並無不合。檢察官上訴意旨以：被
        告固於九十年八月二日取得日本公司授權就村西導演製作，擁有六齣ＡＶ節
        目合計一萬二千張ＤＶＤ之碟片複製加工權利，此有委託ＤＶＤ加工及證明
        書、中譯本、日本公證書、臺北駐日經濟文化代表處認證書各一件在卷可稽
        ，但與錄相公司簽約約定八十九年二月以前交六十支片，是在上開九十年八
        月二日之前，其如何能交片？又被告於訂約後無法依約交片（品質和數量）
        ，被告和錄相公司簽約後，約二月又和喜格公司簽約，足見被告無能力交片
        ，又存心詐欺云云。惟查上開委託ＤＶＤ加工及證明書，雖是九十年八月二
        日出具，惟其中第三條已載明自八十五年一月至今，村西導演製作ＡＶ節目
        等ＤＶＤ加工及發行，一直委託被告經營。是被告和錄相公司簽約前，已向
        日方取得ＤＶＤ加工及發行權，自有權和錄相公司簽約，至於其餘上訴理由
        ，原判決書已敘述明確，亦無不合。是檢察官之上訴核無理由，應予以駁回
        。
據上論斷，應依刑事訴訟法第三百六十八條，判決如主文。
本案經檢察官郭弘佑到庭執行職務。
中      華      民      國    九十二    年      六      月    二十四    日
                              臺灣高等法院刑事第十一庭
                                    審判長法  官  楊  照  男
                                          法  官  陳  炳  彰
                                          法  官  王  詠  寰
右正本證明與原本無異。
不得上訴。
                                          書記官  陳  媛  容
中      華      民      國    九十二    年      六      月    二十四    日


司法院資訊處製作；財團法人民間司法改革基金會備份。
